【裁判字號】    92,交上易,726
【裁判日期】    920903
【裁判案由】    過失致死
【裁判全文】
臺灣高等法院臺南分院刑事判決            九十二年度交上易字第七二六號    Ｇ
      上  訴  人
      即  被  告  丙  ○  ○
      選任辯護人  林  金  宗
右上訴人因過失致死案件，不服臺灣嘉義地方法院九十二年度交訴字第八號中華民國
九十二年六月三十日第一審判決（起訴案號：臺灣嘉義地方法院檢察署九十二年度偵
字第二三九二號），提起上訴，本院判決如左
      主      文
上訴駁回。
      事      實
一、丙○○於民國（下同）九十一年二月十五日下午三時許，駕駛車牌號碼ＡＫ—６
    ７５０號自用小客車，沿嘉義縣朴子市○○○路由南往北方向行駛，途經該路與
    黎明路無號誌交叉路口時，本應注意車前狀況，隨時採取必要安全措施，且應減
    速慢行，作隨時停車之準備，而當時係日間，天氣晴朗，當地時速限制五十公里
    ，為平坦、乾燥、無缺陷劃有行車分向線之柏油路面，又無障礙物，視距良好，
    並無不能注意之情事，竟疏於注意，貿然通過該交叉路口。適王榮福未戴安全帽
    騎乘車牌號碼ＬＹＭ（公訴意旨誤為ＬＹＢ）—３３６號重型機車，沿黎明路由
    西往東方向駛至路口，亦疏未注意暫停讓丙○○所駕駛之幹道右方車先行，丙○○所駕駛之汽車乃與王榮福所騎乘之機車發生碰撞，王榮福當場人車倒地，受有
    腦部挫傷併發慢性兩側額頂顳葉硬腦膜下腔出血之傷害，終因長期臥床，引發兩
    側大葉性肺炎，造成呼吸性衰竭，於九十一年八月七日死亡。丙○○於肇事當日
    犯罪未被發覺前，向到場處理車禍有偵查權之警員蔡宗賢自首並接受裁判。
二、案經王榮福之配偶乙○○○及其子甲○○（公訴意旨漏載）訴由嘉義縣警察局朴
    子分局報告臺灣嘉義地方法院檢察署檢察官偵查起訴。
      理      由
一、訊據上訴人即被告丙○○固坦認於右揭時地與被害人王榮福發生車禍，然矢口否
    認有何過失致死犯行，並辯稱：(一)被害人於交叉路口未暫停讓幹道車先行，且車
    速極快，衝撞被告所駕駛之汽車左側，被害人應為本件車禍之肇事因素；而被告
    時速僅二十五公里，已盡相當注意義務，並無肇事因素。(二)又被害人入出醫院診
    治多次，數月後始死亡，依華濟醫院死亡證明書認係病死或自然死，法務部法醫
    研究所鑑定書不可採，被告縱有過失，僅止於過失傷害罪責。
二、惟查：
  (一)被告於右揭時地與被害人發生車禍之事實，業據告訴人乙○○○、甲○○於警訊
    、檢察官偵查中及本院審理中指訴詳盡（相驗卷第五至九、二三至二四、三一、
    三六至三七頁，本院卷第三五至三六頁），並有道路交通事故調查報告表、車禍
    現場照片可稽（相驗卷第十、十六至二十頁）。
  (二)被害人因本件車禍，受有腦部挫傷併發慢性兩側額頂顳葉硬腦膜下腔出血之傷害
    ，因長期臥床，引發兩側大葉性肺炎，造成呼吸性衰竭死亡，亦經檢察官督同法
    醫師相驗、解剖屬實，製有勘驗筆錄、解剖筆錄、驗斷書、相驗屍體證明書、屍
    體照片可憑，並有法務部法醫研究所鑑定書可參（相驗卷第二二、二五至二九、
    四六至五二、一０九至一二一頁）。
  (三)按汽車行駛時，駕駛人應注意車前狀況，並隨時採取必要之安全措施；又汽車行
    經無號誌之交叉路口時，應減速慢行，作隨時停車之準備，道路交通安全規則第
    九十四條第三項、第九十三條第一項第四款分別定有明文，被告駕駛汽車自應注
    意及此，所謂「作隨時停車之準備」，應指駕駛人於交叉路口發見有其他來車時
    ，得以即時煞停，而防止發生車禍。依前開道路交通事故調查報告表所載，肇事
    當時係日間，天氣晴朗，當地為平坦、乾燥、無缺陷劃有行車分向線之柏油路面
    ，又無障礙物，視距良好，另證人蔡宗賢即嘉義縣警察局朴子分局朴子派出所警
    員於原審復結證稱肇事路段即朴子市○○○路為市區，無限速標誌（原審卷第六
    二至六三頁），依道路交通安全規則第九十三條第一項第一款前段規定，時速限
    制應為五十公里（道路交通事故調查報告表及相驗卷第一三七頁警員職務報告書
    記載時速限制四十公里，應係誤會），被告當時並無不能注意之情事，竟疏未注
    意而貿然通過該無號誌交叉路口，致未能閃避，與被害人所騎乘之機車發生碰撞
    ，被告駕車顯有過失，此觀道路交通事故調查報告表內敘明被告之汽車左輪煞車
    痕七點七公尺、右輪煞車痕十點九公尺即明，被告苟已作隨時停車之準備，當不
    至於造成如此長之煞車痕。被害人騎乘機車，行經無號誌之交叉路口，支線道左
    方車未暫停讓右方車先行，應為肇事主因，至被告駕駛小客車，行經無號誌交叉
    路口，未減速慢行並注意車前狀況，則屬肇事次因，況本件車禍於偵查中經囑託
    鑑定及覆議，亦同此見解，有臺灣省嘉雲地區車輛行車事故鑑定委員會該委員會
    九十一年十月十五日嘉鑑字第九一一一一七號鑑定意見書及臺灣省車輛行車事故
    覆議鑑定委員會可考（相驗卷第一二二至一二四、一五九至一六０頁）。雖被害
    人為肇事主因，然本件車禍既係被告前開過失行為所併合肇致，而為肇事次因，
    被告仍不能解免其罪責。
  (四)被害人經檢察官督同法醫師解剖鑑定後，認其因未戴安全帽發生車禍造成腦部挫
    傷併發慢性兩側額頂顳葉硬腦膜下腔出血，而長期臥床，引發兩側大葉性肺炎死
    亡，死亡之直接原因為兩側大葉性肺炎，死亡機轉為呼吸性衰竭，死亡方式為意
    外，有上述法務部法醫研究所鑑定書可憑。雖被害人發生車禍後數度至華濟醫院
    治療，近半年後始死亡，依華濟醫院開立之死亡證明書記載死亡種類為「病死或
    自然死」（相驗卷第十一頁），然被害人於九十一年二月十五日第一次入院時，
    經檢查後發現右側腦室出血、蜘蛛膜下腔出血，但血塊不多，而且很深，昏迷指
    數為十二分，衡量其危險性後，醫師乃未進行手術，九十一年三月十四日出院時
    生命現象穩定，意識進步至十五分即滿分，心跳血壓正常，於九十一年四月二十
    四日第二次入院時，檢查發現有兩側額顳頂葉硬膜下腔血腫，和第一次入院時發
    生位置不同，很難判定是否第一次所受傷害之延伸，因腦部積水情形不嚴重，仍
    未開刀，於九十一年五月八日第三次入院，檢查發現兩側顳葉積水之程度尚不必
    開刀，且被害人腦部有退化現象，故仍不開刀，於九十一年五月二十二日第四次
    入院，被害人意識不清，白血球指數升高，陷入昏迷狀態，口吐白沫，因屬內科
    範圍，無手術必要，於九十一年五月二十七日第五次入院，實施兩側額部硬腦膜
    下腔出血血塊移除術，出院時被害人有肺炎現象，終因敗血症死亡，且被害人第
    二次以後入院時，並未發現受有其他新傷，又敗血症不能排除與車禍有間接關係
    ，患者如果長期臥床、影響膀胱排尿功能，會產生尿道發炎，餵食時嗆到、腦部
    受損，就可能引發肺炎等情，業據證人謝文郁即製作該死亡證明書之醫師到庭結
    證說明甚詳（原審卷第五六至六一頁），難認被害人之死亡有車禍以外之其他獨
    立因素介入。
  (五)又按被害人之死亡與被告之行為是否具備刑法上之相當因果關係，應由案件的環
    境因素、醫學病史及臨終事故著手，經蒐集情資、查證、整理分析及歸納研判，
    再檢視（相驗、解剖）遺體，將自遺體所取得之資料，與先前之案情研判，相互
    對照校正，做出死亡原因及死亡方式之結論，換言之，是否病死或自然死，自應
    由法醫師依據前開程序，由法律觀點之因果關係加以判斷，且本件既經解剖鑑定
    ，當然以法務部法醫研究所鑑定書較為可採，而不能以華濟醫院死亡證明書為據
    ，又被害人業已埋葬，此據告訴人乙○○○當庭陳明在卷（原審卷第三五至三六
    頁），當無再解剖鑑定之必要。是被告駕車肇事與被害人死亡結果間，應有相當
    因果關係。
  (六)又本件被害人王榮福於本件還未發生車禍前可以走動還能做工作，只是有糖尿病
    ，但是控制得很好等情，業據被害人王榮福之子甲○○於本院調查中供述甚詳在
    卷足稽（見本院九十二年八月十八日訊問筆錄），又王榮福雖於九十一年二月十
    五日之前亦曾到華濟醫院就診（見偵查卷第五六頁～一０八頁），惟此乃其先前
    之慢性疾病如糖尿病等之門診，並非能發生立即死亡之疾病，依此以觀，當時王
    榮福既能騎機車外出，顯見當時王榮福之身體健康情況良好，因發生本件車禍後
    ，身體之健康情況始開始惡化，一直躺在床上，而於九十一年八月七日死亡，因
    而本院認本件被告之過失致人於死之犯行已甚為明確，則被告請求將本件函台灣
    大學醫學院或成功大學醫學院附設醫院鑑定等情，本院認核無必要，附此明。
  (七)綜上所述，被告所辯，無非事後卸責之詞，尚難採信，事證明確，其犯行堪以認
    定。
三、核被告所為，係犯刑法第二百七十六條第一項之過失致人於死罪。被告於肇事後
    犯罪未被發覺前，主動向到場處理車禍有偵查權之警員蔡宗賢陳明係肇事者自首
    並接受偵訊坦承犯行，此有自首調查表可稽（相驗卷第一三六頁），為對於未發
    覺之罪自首而受裁判，應依刑法第六十二條前段之規定，減輕其刑。被害人王榮
    福騎乘之機車車牌號碼為ＬＹＭ—３３６號，非ＬＹＢ—３３６號，本件告訴人
    為乙○○○、甲○○母子，非僅乙○○○，公訴意旨就此均有疏誤，應予更正。
四、原審適用刑法第二百七十六條第一項、第六十二條前段、第四十一條第一項前段
    ，罰金罰鍰提高標準條例第一條前段、第二條之規定，並參酌被告所犯已造成被
    害人死亡之結果，就本件車禍屬肇事次因，肇事後未能坦承犯行，仍飾詞以對，
    且未與被害人家屬達成民事和解賠償損害，惟素行良好，有臺灣高等法院被告全
    國前案紀錄表在卷可稽，被害人未戴安全帽騎車肇事，容有過咎，為肇事主因及
    其他一切情狀，量處有期徒刑陸月，並諭知易科罰金之折算標準，以資儆懲。
據上論斷，應依刑事訴訟法第三百六十八條，判決如主文。
本案經檢察官李傳來到庭執行職務。
中    華    民    國      九十二      年      九      月      三        日
              臺灣高等法院臺南分院刑事第五庭
                                      審判長法官  楊    明    章
                                            法官  戴    勝    利
                                            法官  顏    基    典
右正本證明與原本無異。
不得上訴。
                                      法院書記官  呂    嘉    文
中    華    民    國      九十二      年      九      月     四         日
附錄本判決論罪科刑法條：
刑法第二百七十六條第一項：
因過失致人於死者，處二年以下有期徒刑、拘役或二千元以下罰金。


司法院資訊處製作；財團法人民間司法改革基金會備份。
